【裁判字號】    95,簡上,258
【裁判日期】    951114
【裁判案由】    違反動產擔保交易法
【裁判全文】
臺灣桃園地方法院刑事判決             95年度簡上字第258號
公  訴  人  台灣桃園地方法院檢察署檢察官
上  訴  人  甲○○
（即被告）
                      600巷12弄11號
上列上訴人因違反動產擔保交易法案件，不服本院於中華民國95
年4 月28日以95年度桃簡字第716 號所為第一審刑事簡易判決（
聲請簡易判決處刑案號：95年度偵字第2447號)， 提起上訴，本
院管轄第二審之合議庭判決如下：
    主  文
上訴駁回。
    理  由
一、本件犯罪事實、證據，除被告姓名為「甲○○」而非「余
    秋蘭」，本院第一審刑事簡易判決處刑書姓名及主文欄所載
    被告「余秋蘭」核屬誤繕而應予更正。再細繹卷附「附條
    件買賣契約書」係記載分12期按月給付（見偵卷第4 頁），
    公訴人聲請簡易判決處刑書記載共分30期按月給付，容有誤
    會外。餘均引用第一審刑事簡易判決書所載（如附件）。
二、論罪部分：
    查被告行為後，刑法及刑法施行法部分條文業經修正公布，
    並均於95年7 月1 日施行。修正後刑法第2 條第1 項之規定
    ，係規範行為後法律變更所生新舊法律比較適用之準據法，
    於修正後刑法施行後，應適用修正後刑法第2 條第1 項規定
    之「從舊從輕」之原則為比較；修正後刑法第2條 第2 項，
    則為同條第1 項之特別規定，於修正後刑法施行後，關於非
    拘束人身自由之保安處分，應依修正後刑法第2 條第2 項之
    規定，適用裁判時之法律。又修正後刑法第35條，乃刑之重
    輕之法定次序與標準，應適用裁判時之修正後刑法第35條之
    規定。修正後刑法第2 條第1 項係採「從舊從輕」原則，適
    用最有利於行為人之法律。既曰法律，自較刑之範圍為廣；
    除法律有特別規定者（如修正後刑法第2 條第2 項非拘束人
    身自由之保安處分適用裁判時法，修正後刑法施行法第9 條
    之3 規定之情形），應依其規定；或事關執行之緩刑之宣告
    ，或犯罪在刑法修正施行前，自首在刑法施行後之自首部分
    ，或程序之規定（程序從新，如刑法第40條沒收宣告之程序
    規定），應適用裁判時之修正後刑法之規定外；依修正後刑
    法第2 條第1 項比較時，應就「罪、刑」有關之共犯、未遂
    犯、連續犯、牽連犯、結合犯以及累犯加重、自首減輕暨其
    他法定加減原因（如身分加減）與加減例等一切情形，綜其
    全部之結果而為比較後，予以整體適用，不能割裂而分別適
    用有利益之條文。關於易科罰金之折算標準、易服勞役之折
    算標準及期限、罰金與死刑是否併予執行、多數有期徒刑定
    應執行之刑時之最高刑期之限制等之修正，事涉行為人易刑
    折算標準金額之多寡與期限之長短及定執行刑時能否就罰金
    刑併予執行或有期徒刑定應執行之刑時最高度之限制，亦均
    屬依修正後刑法第2 條第1 項所應比較適用法律之範圍。拘
    束人身自由之保安處分，並非屬修正後刑法第2 條第2 項規
    定應適用裁判時法之範圍，除有特別規定者外，亦屬應依修
    正後刑法第2 條第1 項比較適用之法律；從刑附屬於主刑，
    除法律有特別規定者外，依主刑所適用之法律（以上參考最
    高法院95年5 月23日刑事庭第8 次會議決議及最高法院24年
    上字第4634號、24年上字第5292號、27年上字第2615號判例
    ）。其次，法律有變更而須為新、舊法之比較以定其適用之
    目的，厥唯保障行為人之既有法律地位不致因法律之修正而
    惡化或受到更不利益之結果並兼謀行為人之利益，此為最高
    之價值，非必斤斤於法律體系適用之完整性，況或基於法規
    之性質，如程序性之法律、事涉執行之緩刑規定，依法理係
    均應適用新法，或因法律另有規定，如修正後刑法第2 條第
    2 項規定「非拘束人身自由之保安處分係適用裁判時之法律
    」，修正後刑法施行法第3 條之1 第2 項規定「於九十四年
    一月七日刑法修正施行前犯併合處罰數罪中之一罪，且該數
    罪均符合第四十一條第一項得易科罰金之規定者，適用九十
    年一月四日修正之刑法第四十一條第二項規定」，即有此情
    形係一律適用行為時法之舊法，由是可見遇有法律修正而須
    選擇適用新法或舊法時，應依法規之性質或視法律之規定各
    自決之，不受其他法規如何適用之羈絆，在選法適用時，本
    即寓有可據個別之特性而割裂分別適用新法或舊法之容許性
    ，縱令須為利、弊之比較以定如何適用之法規亦無不同，至
    數項經修正之法律須整體比較以同其新、舊法之適用俾維持
    法律體系之完整性，核係各該法律在適用上因具「依附及相
    互關聯」之特性使然，非屬新、舊法應比較利、弊藉資保障
    行為人之既有法律地位兼謀其利益之立法意旨所必然。準此
    以解，就「罪、刑」有關之規定諸如共犯、未遂犯、連續犯
    、牽連犯、結合犯以及累犯加重、自首減輕暨其他法定加減
    原因（如身分加減）與加減例等一切情形，應綜其全部之結
    果而為比較後，予以整體適用，不能割裂而分別適用有利益
    之條文，固如前述，惟究其緣由，實係著眼於因各該規定皆
    涉及犯罪之態樣、階段、罪數、法定刑得或應否加、減暨加
    減之幅度，並進而影響法定刑或處斷刑之範圍，換言之，各
    該「罪、刑」之規定須經綜合考量整體適用後，方能據以限
    定法定刑或處斷刑之範圍，嗣始得於該範圍內為一定刑之宣
    告，易詞以言，個別宣告刑雖屬單一之結論，然實係經綜合
    考量整體適用各相關「罪、刑」規定之所得，因之，宣告刑
    所據以決定之各相關「罪、刑」規定，顯具適用上之「依附
    及相互關聯」之特性，自須同其新、舊法之適用，第查，「
    易刑」或「定執行刑」係規範宣告刑得或應如何執行之法律
    ，核屬為刑之宣告後始生應否適用問題之規定，非屬宣告刑
    所據以決定因而須先行確定如何適用新、舊之法規，依其性
    質，在未為刑之宣告前亦無可能確定應否適用而預先選定須
    適用新或舊法，復無此必要，不寧唯是，該規定所涵攝之「
    小前提」係「宣告刑」，猶與「罪、刑」規定涵攝之「小前
    提」為「歷史社會事實」迥異，職是，「易刑」及「定執行
    刑」之規定，不論涵攝之「小前提」、決定應否適用之階段
    及適用後所得之法律效果，與「罪、刑」之規定皆不相侔，
    與之顯不具適用上之「依附及相互關聯」之特性，依前述，
    要毋須與「罪、刑」之規定同其新、舊法之適用，自得秉其
    本身之性質而各據應涵攝之「小前提」為新、舊、利、弊之
    比較後個別定其法律之適用，尤應敘明。茲首就與本案有關
    且於為刑之宣告前須先行及連帶確定應如何適用之法律修正
    情形列述如下：
(一)、與罪、刑有關且須依修正後刑法第2 條第1 項規定為利、弊
    之比較以定如何適用之法律變更部分：刑法第33條第5 款業
    於94年2 月2 日修正公布，並自95年7 月1 日起施行；修正
    前刑法第33條第5 款規定「罰金：1 元以上。」修正後刑法
    第33條第5 款規定「罰金：新臺幣1,000 元以上，以百元計
    算之。」；另95年6 月14日修正公布刑法施行法第1 條之1
    ：「中華民國94年1 月7 日刑法修正施行後，刑法分則編所
    定罰金之貨幣單位為新臺幣。94年1 月7 日刑法修正時，刑
    法分則編未修正之條文定有罰金者，自94年1 月7 日刑法修
    正施行後，就其所定數額提高為30倍。但72年6 月26日至94
    年1 月7 日新增或修正之條文，就其所定數額提高為3 倍。
    」現行刑法中，有關於罰金刑之計算單位及處罰之規定已有
    修正，自屬法律變更。準此，修正後之規定顯非較修正前之
    規定對其有利，因之，依現行即修正後刑法第2 條第1 項前
    段規定，此部分自應整體適用修正前刑法之有關規定，合先
    敘明。
(二)、毋須依修正後刑法第2 條第1 項規定為利、弊之比較以定如
    何適用之法律修正部分：刑法第11條原規定「本法總則於其
    他法令有刑罰之規定者，亦適用之。但其他法令有特別規定
    者，不在此限。」，經修正為「本法總則於其他法律有刑罰
    或保安處分之規定者，亦適用之。但其他法律有特別規定者
    ，不在此限。」，亦即為使法規範明確，將「法令」修正為
    「法律」以符合法律保留及罪刑法定原則，復就解釋上認為
    「有刑罰之規定」包含保安處分部分亦予以明文化，是以此
    一修正並未涉及實體國家刑罰權之有無暨其範圍之更迭，非
    屬與罪、刑有關且須與之整體依修正後刑法第2 條第1 項之
    規定為新、舊法比較以同其適用之「法律變更」，惟本條修
    正之目的既為符法律保留及罪刑法定原則暨規範明確性之要
    求，當以修正後之規定較能契合刑罰之本質兼更具規範之實
    質妥當性暨進步性，因之，基於「法與時轉則治」之理念，
    此部分自應適用修正後規定。
三、核被告甲○○所為，係違反動產擔保交易法第38條之出質動
    產擔保交易之標的物罪。又刑法第41條第1 項業於94年1 月
    7 日修正，於同年2 月2 日公布，並於95年7 月1 日施行，
    修正前刑法第41條第1 項前段規定：「犯最重本刑為5 年以
    下有期徒刑以下之刑之罪，而受6 個月以下有期徒刑或拘役
    之宣告，因身體、教育、職業、家庭之關係或其他正當事由
    ，執行顯有困難者，得以1 元以上3 元以下折算一日，易科
    罰金。」又被告行為時之易科罰金折算標準，修正前罰金罰
    鍰提高標準條例第2 條前段（現已刪除）規定，就其原定數
    額提高為100 倍折算1 日，則本件被告行為時之易科罰金折
    算標準，應以銀元300 元折算1 日，經折算為新臺幣後，應
    以新臺幣900 元折算為1 日；修正後刑法第41條第1 項前段
    則規定：「犯最重本刑為5 年以下有期徒刑以下之刑之罪，
    而受6 個月以下有期徒刑或拘役之宣告者，得以新臺幣1,00
    0 元、2,000 元或3,000 元折算1 日，易科罰金。」此項修
    正屬科刑規範事項之變更，其折算標準為裁判時所應諭知，
    亦屬法律變更。準此，修正後之規定，即使以最低之1,000
    元折算1 日為易科罰金之折算標準，亦與修正前之易科罰金
    折算標準以900 元折算1 日為高，經比較適用結果，修正後
    之規定顯非較修正前之規定對其有利，因之，依現行即修正
    後刑法第2 條第1 項前段規定，此部分自應適用修正前刑法
    關於易科罰金之折算標準。原審以被告所犯上開犯罪事證明
    確，適用動產擔保交易法第38條，刑法第11條前段、第41條
    第1 項前段，罰金罰鍰提高標準條例第1 條前段、第2 條，
    量處被告拘役40日，如易科罰金，以3 百元折算1 日，其認
    事用法，均無違誤，量刑亦屬妥適，被告上訴並未指出原審
    有何違誤之處，顯無理由，自應予駁回。末以，刑法於94年
    2 月2 日修正公布，於95年7 月1 日施行。就行為後法律變
    更如何適用準據法，已由「從新從輕」改為「從舊從輕」，
    亦即除修正後之新法有利於行為時，例外適用最有利之法律
    外，要以適用行為時之舊法為原則。本件原審於判決後，刑
    法關於罰金最低度及易科罰金折算標準方為修正，但適用修
    正前之法律有利於上訴人，本應即以原判決所適用之修正前
    刑法為原則，而非例外適用修正後之新法，是原判決雖未及
    比較適用，然對判決之結果既不生影響，自應予維持。
四、被告經合法傳喚，無正當理由不到庭，爰依刑事訴訟法第37
    1 條之規定，不待其陳述，逕為一造辯論判決。
據上論斷，應依刑事訴訟法第455 條之1 第3 項、第368 條、第
371條、373條，判決如主文。
本案經檢察官許曉微到庭執行職務。
中    華    民    國    95    年    11    月    14    日
                刑事第十一庭審判長法  官  蔡 榮 澤
                                  法  官  魏 于 傑
                                  法  官  蕭 世 昌
以上正本證明與原本無異。
不得上訴。
                                  書記官  簡 慧 瑛
中    華    民    國    95    年    11    月    14    日
附錄：
動產擔保交易法第38條：
 (處分標的物之處罰)
動產擔保交易之債務人，意圖不法之利益，將標的物遷移、出賣
、出質、移轉、抵押或為其他處分，致生損害於債權人者，處3
年以下有期徒刑、拘役或科或併科6000元以下之罰金。


司法院資訊處製作；財團法人民間司法改革基金會備份。
